臺灣高等法院高雄分院刑事判決　　　　100年度上易字第515號
上　訴　人　臺灣高雄地方法院檢察署檢察官
被　　　告　鄭喬容
選任辯護人　黃永隆律師
被　　　告　鍾玫玲
上列上訴人因被告妨害自由案件，不服臺灣高雄地方法院99年度
易字第2307號中華民國100年2月25日第一審判決（起訴案號：臺
灣高雄地方法院檢察署98年度偵字第36360 號），提起上訴，本
院判決如下：
    主  文
原判決撤銷，發回臺灣高雄地方法院。
    理  由
一、原審判決略以﹕本件被告鄭喬容、鍾玫玲因妨害自由案件，
    經檢察官提起公訴，認被告2 人係犯刑法第306 條第1 項之
    無故侵入住宅罪罪。依同法第308 條第1 項之規定，須告訴
    乃論。茲據被告2 人當庭提出新臺幣（下同）共計10,000元
    交付與告訴人林麗齡後，告訴人當庭具狀聲請撤回其告訴，
    有撤回告訴聲請狀在卷可稽，揆諸前開說明，爰不經言詞辯
    論，逕為諭知不受理之判決。
二、檢察官上訴理由略稱：本案於100 年2 月14日原審行準備程
    序時，承審法官先勸諭告訴人與被告鄭喬容、鍾玫玲及另一
    同案被告林義雄和解，而告訴人原先提出之和解條件為案外
    人鄭澧純（即被告林義雄之胞姊）須在另案中撤回對告訴人
    所提起之通姦告訴，然此條件為鄭澧純當庭拒絕，承審法官
    遂又對告訴人曉諭：因被告林義雄已坦承犯行，可以用簡易
    判決方式處理之，且當天有進入告訴人住宅者，僅林義雄一
    人，被告鄭喬容、鍾玫玲僅係在外幫忙看守不讓屋內之人逃
    出，該2 人並無進到告訴人住宅內，故可否不要牽連該2 人
    ，僅就被告林義雄部分繼續提告即可，就被告鄭喬容、鍾玫
    玲部分以和解後撤回告訴之方式處理，告訴人聽聞後認為承
    審法官所述亦屬合理，且其言談中亦已透露出被告鄭喬容、
    鍾玫玲與被告林義雄間應無共犯關係，又被告鄭喬容、鍾玫
    玲亦表示願意賠償告訴人損失，告訴人遂同意和解，並由被
    告鄭喬容、鍾玫玲當庭交付1 萬元給告訴人後，告訴人立即
    表示對被告鄭喬容、鍾玫玲侵入住宅部分撤回告訴。惟承審
    法官於100 年2 月25日突然以電話聯繫告訴人，並對告訴人
    稱：依據告訴不可分之原則，告訴人先前對被告鄭喬容、鍾
    玫玲之撤回告訴效果，已及於被告林義雄部分，因此預告就
    被告林義雄部分亦將為公訴不受理判決。是告訴人於當日所
    為之撤回告訴意思表示有嚴重瑕疵，該撤回告訴之意思表示
    不生撤回之效力，而原審就此部分未加審酌，遽就被告鄭喬
    容、鍾玫玲部分為公訴不受理判決，判決理由實有不當。
三、按告訴乃論之罪，告訴人於第一審辯論終結前，得撤回其告
    訴。撤回告訴之人，不得再行告訴。刑事訴訟法第238 條第
    1 項、第2 項定有明文。是告訴乃論之罪，告訴人若表示撤
    回告訴，原有之訴訟關係即生終結，且基於法安定性之考量
    ，告訴人一旦為撤回告訴之意思表示，原則上不得就撤回告
    訴之意思表示再為撤回。然該撤回告訴之意思表示若有嚴重
    瑕疵情形，例如：告訴人係出於一時之誤會，或撤回告訴之
    意思表示係出於錯誤，則是否能生撤回告訴之效果，非無再
    斟酌之餘地（最高法院95年度台抗字第269 號判決意旨參照
    ）。
四、經查：
  (一)上訴人主張：【本案於原審備程序時，承審法官先勸諭告訴
    人與被告鄭喬容、鍾玫玲及另一同案被告林義雄和解，而告
    訴人原先提出之和解條件為案外人鄭澧純（即被告林義雄之
    胞姊）須在另案中撤回對告訴人所提起之通姦告訴，然此條
    件為鄭澧純當庭拒絕，承審法官遂又對告訴人曉諭：因被告
    林義雄已坦承犯行，可以用簡易判決方式處理之，且當天有
    進入告訴人住宅者，僅林義雄一人，可否不要牽連其餘被告
    2 人，僅就被告林義雄部分繼續提告即可，就被告鄭喬容、
    鍾玫玲部分以和解後撤回告訴之方式處理，告訴人聽聞後認
    為承審法官言談中亦已透露出被告鄭喬容、鍾玫玲與被告林
    義雄間應無共犯關係，又被告鄭喬容、鍾玫玲亦表示願意賠
    償告訴人損失，告訴人遂同意和解，並由被告鄭喬容、鍾玫
    玲當庭交付1 萬元給告訴人後，告訴人立即表示對被告鄭喬
    容、鍾玫玲侵入住宅部分撤回告訴；惟承審法官於100 年2
    月25日突然以電話聯繫告訴人，並對告訴人稱：依據告訴不
    可分之原則，告訴人先前對被告鄭喬容、鍾玫玲之撤回告訴
    效果，已及於被告林義雄部分，因此預告就被告林義雄部分
    亦將為公訴不受理判決】等情，經核與原審100 年2 月14日
    準備程序筆錄所載：告訴人陳述之內容、和解過程之記載、
    法官述及被告林義雄部分將改依簡易判決處刑等情相符（原
    審卷第38-39 頁），並有原審於100 年2 月15日對被告林義
    雄改以簡易判決處刑裁定在卷可稽（原審卷第45頁）。本院
    參酌刑事訴訟法第449 條之規定，簡易判決所科之刑以宣告
    緩刑、得易科罰金或得易服社會勞動之有期徒刑及拘役或罰
    金為限，是上訴人主張：告訴人係因相信原審法官將對被告
    林義雄為實體有罪判決始於原審和解並對其餘2 位被告撤回
    告訴，應堪採信。
  (二)按「告訴乃論之罪，對於共犯之一人告訴或撤回告訴者，其
    效力及於其他共犯。但刑法第239 條之罪，對於配偶撤回告
    訴者，其效力不及於相姦人。」，刑事訴訟法第239 條定有
    明文。是對於共犯之一人告訴或撤回告訴之效力，原則上及
    於其他共犯，而但書規定則屬於例外，凡不合於例外之條件
    時，即仍適用原則，此為解釋法令當然之結果。次按告訴之
    主觀不可分原則中所指之「共犯」，除當然包括實質上具有
    共犯關係者外，更擴及告訴人所告訴或從偵查機關偵查及起
    訴對象，形式上具有共犯關係者；否則，如僅侷限於實質上
    有共犯關係者，縱告訴人撤回告訴，偵查機關或審判機關仍
    須就有無犯罪事實、犯罪嫌疑人及共犯關係等事項，作實質
    性偵查或審理，勢將使告訴之提出或撤回與否作為控管追訴
    程序進行之功能，形同虛設，自非立法者之原意。從而，告
    訴不可分原則共犯之認定，只要從形式或實質上認具有共犯
    關係者，均有其適用（見臺灣高等法院暨所屬法院95年法律
    座談會刑事類提案第38號研討意旨參照）。查本件檢察官起
    訴書係認被告鄭喬容、鍾玫玲、林義雄3 人為屬刑法第306
    條第1 項侵入住宅罪之共同正犯，依上開法律規定及說明，
    若告訴人對被告鄭喬容、鍾玫玲2 人撤回告訴，其撤回告訴
    效力將及於同案被告林義雄，是原審合議庭對此未予審酌，
    而對被告林義雄部分裁定改依簡易判決處刑程序，亦有未合
    。
  (三)查本件告訴人於原審中並無委任律師為告訴代理人，而法院
    就訴訟參與者本負有訴訟上之照料義務，當其可預見告訴人
    之撤回告訴效果，有超出其認知之範圍時，應予以告知以維
    告訴人權益，而觀諸本案原審承審法官勸諭和解之過程，已
    足使在場之訴訟參與者皆認為被告鄭喬容、鍾玫玲與同案被
    告林義雄間並無共犯關係，告訴人若對被告鄭喬容、鍾玫玲
    撤回告訴時，效力也不及於被告林義雄，告訴人於此情節下
    對被告鄭喬容、鍾玫玲撤回告訴，該撤回告訴之意思表示顯
    有瑕疵，原審遽依該瑕疵之意思表示而為被告2 人不受理判
    決，即有未洽。檢察官上訴意旨執此指摘原判決，為有理由
    ，應由本院將原判決撤銷並發回臺灣高雄地方法院另為適當
    判決，並不經言詞辯論為之。
據上論斷，應依刑事訴訟法第369條第1項後段、第372條，判決
如主文。
本案經檢察官王登榮到庭執行職務。
中    華    民    國  100     年    6     月    23    日
                  刑事第一庭    審判長法  官  周賢銳
                                      法  官  洪碩垣
                                      法  官  施柏宏
以上正本證明與原本無異。
不得上訴。
中    華    民    國   100    年    6     月    23    日
                                      書記官  魏文常